【裁判字號】    99,交聲,470
【裁判日期】    991122
【裁判案由】    違反道路交通管理處罰條例聲明異議
【裁判全文】
臺灣苗栗地方法院交通事件裁定         99年度交聲字第470號
原處分機關交通部公路總局新竹區監理所苗栗監理站
異  議  人
即受處分人  甘俊宏
上列異議人即受處分人因違反道路交通管理處罰條例案件，對於
交通部公路總局新竹區監理所苗栗監理站於民國99年11月9 日所
為之竹監苗字第裁54-F00000000號處分（原舉發案號：苗縣警交
字第F00000000 號），聲明異議，本院裁定如下：
    主  文
原處分關於罰鍰新臺幣肆萬伍仟元部分撤銷。
前項撤銷部分，甘俊宏汽車駕駛人，駕駛重型機器腳踏車經測試
檢定酒精濃度超過規定標準，處罰鍰新臺幣壹萬伍仟元。
其餘異議駁回。
    理  由
一、原處分意旨略以：異議人即受處分人甘俊宏於民國98年2 月
    7 日16時22分許，騎乘車牌號碼IIJ-933 號重型機車行經苗
    栗縣苗栗市○○路466 號前，為苗栗縣警察局交通警察隊警
    員舉發「1.騎機車安全帽未扣環扣。2.酒後駕車經測為0.58
    MG/L」違規；異議人另涉及公共危險罪部分，業經臺灣苗栗
    地方法院檢察署檢察官為緩起訴處分確定，爰依道路交通管
    理處罰條例（下稱同條例）第31條第6 項、第35條第1 項第
    1 款、第68條第2 項、第24條第1 項第2 款暨違反道路交通
    管理事件統一裁罰標準及處理細則第41條第4 項規定，於99
    年11月9 日裁處異議人罰鍰共計新臺幣（下同）45,500元（
    騎機車安全帽未扣環扣罰500 元、酒後駕車罰45,000元）、
    並依同條例第68條第2 項規定記違規點數5 點，及應參加道
    路交通安全講習，原處分並無不法等語。
二、異議意旨略以：異議人於上開時、地酒後駕車，業經臺灣苗
    栗地方法院檢察署檢察官緩起訴處分在案，並已向苗栗縣觀
    護志工協進會支付緩起訴處分金3 萬元，苗栗監理站又裁罰
    45,000元，違反一事不二罰，爰請法院裁定撤銷原處分關於
    酒後駕車部分之處罰云云（按：異議人對於原舉發單位舉發
    其騎機車安全帽未扣環扣及酒後駕車之違規事實不爭執，僅
    就原處分關於酒後駕車處罰之部分聲明不服，至原處分關於
    騎機車安全帽未扣環扣罰鍰500 元之部分則未據聲明異議，
    是本院僅就原處分關於酒後駕車處罰之部分予以審究，合先
    敘明）。
三、按汽車駕駛人飲用酒類後，其吐氣所含酒精濃度超過每公升
    0.25毫克以上者，不得駕車；又汽車駕駛人，駕駛汽車經測
    試檢定，有酒精濃度超過規定標準者，處1 萬5,000 元以上
    6 萬元以下罰鍰，當場移置保管其車輛及吊扣其駕駛執照1
    年，並應接受道路交通安全講習，道路交通安全規則第114
    條第2 款及同條例第35條第1 項第1 款、第24條第1 項第2
    款分別定有明文。而道路交通管理處罰條例所稱之汽車，依
    該條例第3 條第8 款規定，係包括機器腳踏車在內；再按領
    有汽車駕駛執照之汽車駕駛人，除駕駛聯結車、大客車、大
    貨車外之非其駕駛執照種類之車輛，違反本條例及道路交通
    安全規則之規定，應受吊扣駕駛執照情形時，無因而肇事致
    人受傷或重傷者，記違規點數5 點，同條例第68條第2 項前
    段亦有明文。
四、次按94年2 月5 日公布，95年2 月5 日施行之行政罰法第26
    條規定：「一行為同時觸犯刑事法律及違反行政法上義務規
    定者，依刑事法律處罰之。但其行為應處以其他種類行政罰
    或得沒入之物而未經法院宣告沒收者，亦得裁處之。前項行
    為如經不起訴處分或為無罪、免訴、不受理、不付審理之裁
    判確定者，得依違反行政法上義務規定裁處之。」即所謂一
    事不二罰原則，探究其立法目的，無非以一行為同時觸犯刑
    事法律及違反行政法上義務規定時，由於刑罰與行政罰同屬
    不法行為之制裁，而刑罰之懲罰作用較強，依刑事法律處罰
    即足資警惕，實無一事二罰再處行政罰之必要，且刑事法律
    處罰，由法院依法定程序為之，較符合正當法律程序，應予
    優先適用，但罰鍰以外之沒入或其他種類行政罰，因兼具維
    護公共秩序之作用，為達行政目的，行政機關仍得併予裁處
    。故汽車駕駛人酒後駕車時，如同時觸犯刑法第185 條之3
    之公共危險罪者，道路交通主管機關除依行政罰法第26條第
    1 項但書規定，處以其他種類行政罰外，關於行政罰鍰部分
    ，即應依行政罰法第26條、同條例第10條等規定移送地方法
    院檢察署處理，其後非有行政罰法第26條第2 項所定不起訴
    等事由，不得裁處行為人罰鍰。至酒後駕車經檢察官為緩起
    訴處分，並命駕駛人向公益團體捐款或提供義務勞務者，駕
    駛人係履行檢察官為緩起訴處分命令，此等命令名義上雖非
    刑罰，但仍是一種特殊的處遇措施，造成駕駛人之財產減少
    或義務增加，性質上亦屬干預人民自由之處分，與刑事制裁
    無異，實質上則為刑事處罰。再者，縱認該捐款命令因未經
    法院裁判所為之處罰，非刑事處分，但捐款行為究具行政罰
    鍰之性質，自不應就同一行為再受行政罰鍰（臺灣高等法院
    96年11月刑事庭庭長法律問題研討會決議參照）。再按94年
    12月28日修正公布、95年7 月1 日施行之同條例第35條第8
    款規定：「前項汽車駕駛人，經裁判確定處以罰金低於本條
    例第92條第3 項所定最低罰鍰基準規定者，應依本條例裁決
    繳納不足最低罰鍰之部分。」以及違反道路交通管理事件統
    一裁罰基準及處理細則第2 條所定「違反道路交通管理事件
    統一裁罰基準表」，即「汽車駕駛人駕駛機器腳踏車，飲酒
    後其吐氣所含酒精成份超過每公升0.55毫克，應處最低罰鍰
    45,000元；同時違反刑事法律者，經裁判確定處以罰金低於
    本條例第92條第3 項所定最低罰緩基準規定者，應依本條例
    裁決繳納不足最低罰鍰之部分」等相關規定，倘駕駛人所支
    付之緩起訴處分金，未達同條例第92條第3 項所定最低罰鍰
    基準規定者，仍須補繳不足最低罰鍰之部分，始為適法。是
    檢察官為緩起訴處分並命向公益團體捐款者，其捐款解釋上
    亦屬同罰條例第35條第8 項所規定之罰鍰，監理機關雖不得
    再為行政裁罰，惟若駕駛人所支付之緩起訴處分金，未達同
    條例第92條第3 項所定最低罰鍰基準規定者，依同條例第35
    條第8 項之規定，仍須補繳不足最低罰鍰之部分。因此法院
    僅得就行為人已依緩起訴處分為公益捐款部分予以撤銷，並
    為不罰之諭知（臺灣高等法院97年11月法律座談會第39號提
    案研討結果參照）。
五、經查，異議人甘俊宏於民國98年2 月7 日16時22分許，騎乘
    車牌號碼IIJ-933 號重型機車行經苗栗縣苗栗市○○路466
    號前，為苗栗縣警察局交通警察隊警員舉發「1.騎機車安全
    帽未扣環扣。2.酒後駕車經測為0.58MG/L」違規，已逾不得
    駕駛車輛之濃度標準等情，為異議人所不爭執。又異議人因
    公共危險案件，經臺灣苗栗地方法院檢察署檢察官以98年度
    偵字第1286號為緩起訴處分，諭知緩起訴期間1 年，並應於
    收受該署檢察官執行緩起訴處分命令通知書之日起1 個月內
    向苗栗縣觀護志工協進會支付3 萬元，及於緩起訴處分確定
    之日起8 個月內，遵照該署觀護人指示參加該署觀護人室舉
    辦之1 場「酒醉駕車團體諮商輔導」，且緩起訴期間不得再
    有任何酒醉駕車之情事。前揭緩起訴處分於98年4 月10日經
    臺灣高等法院臺中分院檢察署以98年度上職議字第2169號駁
    回再議而確定在案，故緩起訴期間自98年4 月10日起至99年
    4 月9 日止、異議人已於期限內繳交3 萬元及緩起訴處分期
    滿未經撤銷等事實，有舉發違反道路交通管理事件通知單、
    裁決書、臺灣苗栗地方法院檢察署緩起訴處分書、臺灣高等
    法院臺中分院檢察署處分書、臺灣高等法院被告前案紀錄等
    各1 份附卷可憑，應堪認定。從而，異議人於上開時、地酒
    後違規騎乘輕型機車，經警測得其呼氣酒精濃度超過每公升
    0.55毫克，依違反道路交通管理事件統一裁罰基準表關於重
    型機車部分之規定，其最低罰鍰為45,000元，是異議人依檢
    察官緩起訴處分支付3 萬元予苗栗縣觀護志工協進會，仍有
    不足，自應就差額15,000元部分予以裁罰，以資適法。
六、至原處分機關雖援引交通部95年7 月17日交路字第09500069
    86號函釋略以：法務部行政罰法諮詢小組第1 次會議紀錄結
    論認緩起訴乃附帶條件的不起訴處分，亦即是不起訴的一種
    ，有行政罰法第26條第2 項之適用等語。惟按法官依據法律
    獨立審判，憲法第80條定有明文，各機關依其職掌就有關法
    規為釋示之行政命令，法官於審判案件時，固可予以引用，
    但仍得依據法律，表示適當之不同見解，並不受其拘束；司
    法行政機關所發司法行政上之命令，如涉及審判上之法律見
    解，僅供法官參考，法官於審判案件時，亦不受其拘束（司
    法院大法官會議解釋釋字第216 號解釋意旨參照），是前開
    交通部函釋，僅供本院參考，本院並不受其拘束，併此指明
    。
七、綜上所述，原處分就汽車駕駛人酒精濃度超過規定標準（0.
    55MG/L以上）裁處異議人罰鍰45,000元部分，核與行政罰法
    第26條第1 項前段、第2 項規定不符，異議人此部分之異議
    為有理由，應由本院撤銷該部分之原處分，改諭知如主文第
    2 項所示之罰鍰，以資適法。另原處分關於記違規點數5 點
    及應參加道路交通安全講習部分，乃其他種類行政裁罰之不
    利處分，係為達嚇阻飲酒後駕車之不法行為，保障用路權人
    之生命、身體安全，具有維護公共秩序以達行政目的之作用
    ，故依前開行政罰法第26條第1 項但書之規定，仍得裁處之
    ，是原處分機關此部分之裁處於法並無不合，異議人此部分
    之異議，並無理由，應予駁回。至同裁決書另以異議人有騎
    機車安全帽未扣環扣之違規行為，裁處異議人罰鍰500 元之
    部分，既非異議人聲明異議之範圍內，本院自不予審究，附
    此敘明。
八、據上論斷，應依道路交通管理處罰條例第87條第2 項、道路
    交通案件處理辦法第19條、第20條前段，裁定如主文。
中    華    民    國    99    年    11    月    22    日
                  交通法庭  法  官  周靜妮
以上正本與原本無異。
如不服本裁定應於送達後5 日內向本院提出抗告狀。
                            書記官  巫  穎
中    華    民    國    99    年    11    月    22    日

司法院資訊處製作；財團法人民間司法改革基金會備份。
